【裁判字號】    98,重訴,284
【裁判日期】    981022
【裁判案由】    返還房屋等
【裁判全文】
臺灣臺北地方法院民事判決             98年度重訴字第284號
原      告  丙○○
                        樓
訴訟代理人  蔡惠子律師
            莊立群律師
被      告  達邦國際有限公司
            河達國際有限公司
            荷達國際有限公司
            複達國際有限公司
共      同
法定代理人  甲○○
共      同
訴訟代理人  乙○○
被      告  甲○○
訴訟代理人  楊凱吉律師
            孔繁琦律師
            顏維助律師
上列當事人間返還房屋等事件，本院於九十八年十月五日言詞辯
論終結，判決如下：
    主  文
被告應將門牌號碼為台北市大安區○○○路○段71號3樓之房屋騰
空遷讓返還與原告。
被告達邦國際有限公司應給付原告新台幣肆拾萬元，及自民國98
年9月17日起至清償日止按年息5%計算之利息。
被告甲○○應自98年1月1日起至返還系爭房屋之日止，按月給付
原告新台幣貳拾萬元。
原告其餘之訴駁回。
訴訟費用由被告負擔。
    事  實  及  理  由
壹、程序事項：
    按訴狀送達後，原告不得將原訴變更或追加，但請求之基礎
    事實同一，不甚礙被告之防禦及訴訟之終結者，不在此限，
    民事訴訟法第446條第1項、第255條第1項第2款、第7款定有
    明文。所謂請求之基礎事實同一，係指變更或追加之訴與原
    訴之主張爭點有其共同性，各請求利益之主張在社會上可認
    為同一或關連，而就原請求之訴訟及證據資料，於審理繼續
    進行在相當程度範圍內具有同一性或一體性，得期待於後請
    求之審理予以利用，俾先後兩者請求在同一程序加以解決，
    避免重複審理，進而為統一解決紛爭者，即屬之。本件原告
    本僅對被告達邦國際有限公司（以下簡稱達邦公司）起訴，
    嗣雖追加被告複達國際有限公司 (以下簡稱複達公司)、河
    達國際有限公司 (以下簡稱河達公司)及荷達國際有限公司
    ( 以下簡稱荷達公司)及甲○○為被告，惟請求之基礎事實
    均為台北市大安區○○○路○段7號3樓遭無權占有使用，而
    被告達邦公司之占用係基於其與被告甲○○間之租約，被告
    複達公司、河達公司、荷達公司復與被告達邦公司於同一處
    所辦公，基礎事實尚屬同一；而被告複達公司、河達公司、
    荷達公司之法定代理人與被告達邦公司之法定代理人相同，
    均為被告甲○○，此一追加變更尚不甚礙被告之防禦及訴訟
    之終結，揆諸上開規定，應予准許。
貳、實體事項：
一、原告起訴主張：
  (一)坐落台北市大安區○○○路○段7號3樓之房屋 (以下簡稱系
    爭房屋)為原告所有，達邦公司自民國91年4月1日起即向原
    告承租系爭房屋，雙方並簽訂房屋租賃契約書4份，租賃期
    間分別自91年4月1日起至94年4月1日止、94年1月1日起至94
    年12月31日止、95年12月1日起至95年12月31日止、96年1月
    1日起至96年12月31日止，每月租金均為新台幣 (下同)20
    萬元。原告否認系爭房屋有借名登記之情形。
  (二)嗣兩造於上開租賃期間屆滿後並未簽訂新的租賃契約，原告
    因考量景氣問題，遂於97年1月23日以律師函表示願意依原
    來租賃條件繼續出租被告達邦公司1年，達邦公司亦於97 年
    1月29日委請律師函覆原告表示願意續租1年。詎達邦公司自
    97年11月起即未依約繳納租金，且於租賃期限屆滿後，未依
    系爭租賃契約第6條約定將系爭房屋遷讓返還原告，原告與
    被告達邦公司間就系爭房屋之租賃期限業已屆滿，被告複達
    公司、河達公司、荷達公司亦無占有使用之權源。被告達邦
    公司以其與被告甲○○之間另定租約為由繼續使用系爭房屋
    ，顯見被告甲○○對系爭房屋亦有間接占有，且並無合法之
    占有權源。
  (三)爰依民法第767條之規定起訴請求被告遷讓返還系爭房屋；
    且被告達邦公司自97年11月起即未繳納租金，依系爭租賃契
    約第3條、第4條約定，被告達邦公司自應給付97年11、12月
    份之租金共計40萬元。此外，被告自98年1月1日起即無權占
    用系爭房屋，依民法第184條第1項前段、第185條及第179條
    之規定，被告自應按月連帶賠償相當於租金之數額20萬元等
    語。
  (四)聲明：1.被告達邦公司、複達公司、河達公司、荷達公司及
    甲○○應將門牌號碼為台北市大安區○○○路○段71號3樓之
    房屋騰空遷讓返還於原告。2.被告達邦公司應給付原告40萬
    元，及自原告98年9月10日民事追加狀送達翌日起至清償日
    止按年息5%計算之利息。3.被告達邦公司、複達公司、河達
    公司、荷達公司及被告甲○○自98年1月1日起至返還系爭房
    屋之日止，按月連帶給付原告20萬元。4.訴訟費用被告連帶
    負擔。
二、被告則抗辯：
  (一)被告達邦公司、複達公司、荷達公司及河達公司部分：
    系爭房屋真正所有權人為被告甲○○，因其與原告間發生離
    婚訴訟事件，產生產權糾紛。達邦公司97年11月及12月之租
    金，因系爭房屋真正所有權人甲○○正式寄發存證信函告知
    被告公司，系爭房地係屬其出資購買，為真正所有權人，原
    告僅為系爭房地借名登記名義人云云，故達邦公司依民法第
    326條規定，將系爭租金扣除代繳之營利事業稅後，提存18
    萬元於台灣台北地方法院提存所，依法已生清償效力，並已
    發函通知原告，被告公司並無積欠租金之情事。原告又主張
    達邦公司違反租賃契約第8條之規定，以變相之方法由他人
    使用系爭房屋云云，然被告達邦公司、複達國際有限公司、
    荷達國際有限公司及河達國際有限公司皆為被告甲○○所創
    立，係以關係企業共同辦公室模式使用系爭房屋，此為原告
    締結租賃契約時即知悉，且多年來原告均未有反對之意思表
    示，況達邦公司現已與真正所有權人甲○○簽訂租賃契約，
    故有權繼續使用系爭房屋。
  (二)被告甲○○部分：
    原告原為被告甲○○之配偶，被告甲○○於91年1月間出資
    購買系爭房屋，作為投資事業總部之用，然因當時被告達邦
    公司員工誣告參加人違反商業會計法，故被告甲○○遂接受
    原告建議借名登記於原告名下，以甲○○所出資之達邦公司
    、複達國際有限公司、荷達國際有限公司及河達國際有限公
    司等企業支付租金償還房屋貸款，詎料於被告甲○○與原告
    離婚訴訟進行中，原告竟逕自主張系爭房地為其所有，要求
    被告所有之企業營業總部搬離，原告實無理由對被告提起請
    求返還房屋等訴訟。
  (三)被告均聲明：原告之訴及假執行均駁回，訴訟費用由原告負
    擔。
三、兩造不爭執事項：
  (一)系爭房屋建物登記謄本土之所有權人登記為原告，其登記日
    期為91年2月27日，登記原因為買賣。
  (二)被告達邦公司於91年4月1日起向原告承租系爭房屋，租賃期
    間自91年4月1日起至94年4月1日止。嗣兩造再分別簽訂3份
    租賃契約，租賃期間分別自94年1月1日起至94年12月31日止
    、自95年1月1日起至95年12月31日止、自96年1月1日起至96
    年12月31日止，每月租金為20萬元。嗣原告與被告達邦公司
    於上開租賃期間屆滿後合意續租1年，被告達邦公司就97年1
    月1日起至97年10月31日止之租金均按月給付。
  (三)被告達邦公司分別於97年11月26日、97年12月9日以不能確
    知系爭房屋之所有權人為由，將系爭房屋97年11、12月之租
    金各18萬元提存於本院提存所 (提存案號: 97年度存字第50
    07、5242號)，並記載受取提存物之條件為系爭房所有權確
    認訴訟或返還房屋所有權訴訟判決勝訴確定者，始得領取。
  (四)被告達邦公司就系爭房屋另與參加人簽訂租賃契約，租賃期
    間自98年1月1日起至98年12月31日止，每月租金為20萬元，
    且系爭房屋現仍為被告達邦公司、複達公司、河達公司及荷
    達公司占有使用中。
四、本件應審酌者為：(1)系爭房屋所有權歸屬；(2)被告自98年1
    月1日以後是否無權占有系爭房屋；(3)被告達邦公司是否積
    欠原告97年11、12月份之租金；(4)被告於98年1月1日以後仍
    占有使用系爭房屋是否不當得利或共同侵權行為，原告得請
    求之數額為何。
五、系爭房屋所有權歸屬
  1.按不動產物權，依法律行為而取得、設定、喪失及變更者，
    非經登記，不生效力，民法第758條定有明文。依本條規定
    ，除因同法第759條規定取得不動產物權者外，無論購買不
    動產之資金係何人出資，該出資者於未辦妥所有權登記前，
    仍無從取得不動產物權。系爭房屋於建物登記簿上之所有權
    登記係登記為原告所有，此有建物登記簿謄本在卷可稽（本
    院卷第3頁）。縱依被告所述，系爭房屋係由被告甲○○出
    資購買，僅借名登記於原告名下，惟被告甲○○所主張取得
    不動產物權之方式顯非因繼承、強制執行、徵收、法院之判
    決或其他非因法律行為而取得，揆諸前開民法第758條之規
    定，於未經辦理所有權登記前，不能認為被告甲○○業已取
    得系爭房屋之所有權，是以被告甲○○以系爭房屋為伊出資
    為由伊為系爭房屋之所有權人云云，要無可採。
  2.次按，借名契約，顧名思義，係指當事人約定，一方（借名
    者）經他方（出名者）同意，而就屬於一方現在或將來之財
    產，以他方之名義，登記為所有人或其他權利人，但無使他
    方取得實質所有權或其他權利之意思（臺灣高等法院臺南分
    院94年度上易字第89號判決參照）。惟查，被告甲○○所主
    張之借名登記原因，係以91年1月伊正式簽約購買系爭房地
    作為投資事業營業總部，然因當時發生企業集團中之員工誣
    告參加人違反商業會計法訴訟（業經法院判決無罪確定）一
    事，伊接受原告「為避免訴訟波及公司營運，暫將參加人出
    資購買作業企業集團營運總部之系爭房地，借名登記於其名
    下」之建議，而將系爭房地暫時借名登記於原告名下，此有
    被告甲○○98年2月18日民事參加訴訟補充理由狀（本院卷
    第67至68頁）可稽。據此，顯見被告甲○○將系爭房屋
   「借名」登記與原告之原因，係為避免若其行為將來遭認定
    有罪衍生民事賠償問題時，其財產將遭扣押甚至強制執行之
    風險，而將其所有之財產及早預為脫產。尤以被告甲○○自
    陳系爭房地價值高達近9000萬元（被告甲○○98年4月13日
    民事陳述意見狀，本院卷第90頁），則被告於刑事訴訟進行
    中即急於脫產，其心態更為可議。此種目的之借名契約若承
    認其效力，豈非視國家設置訴訟及強制執行制度保障私權之
    法秩序為無物，使債權人縱獲得勝訴確定判決亦求償無門，
    是以本件之借名契約縱屬存在，亦顯然違反公序良俗，應屬
    無效，炯然甚明。再者，縱認該借名契約為合法，亦僅為債
    權契約，並無直接使不動產物權發生得喪變更之效力，仍須
    雙方另定物權契約並辦妥登記，始發生不動產物權變動之效
    力，是以縱原告與被告甲○○間存有合法有效之借名契約，
    於被告甲○○業已依借名契約之法律關係，將系爭房屋之所
    有權登記自原告名下移轉登記至被告甲○○名下前，被告甲
    ○○依法仍非系爭房屋之所有權人。是以被告甲○○以系爭
    房屋僅借名登記於原告名下為由，主張其為系爭房屋所有權
    人，要屬無據。
  3.系爭房屋之建物登記簿謄本登記之所有權人既為原告，被告
    亦未能舉證證明此登記有何與事實不符之情況，自應認為原
    告為系爭房屋之所有權人。又，系爭房屋購屋之資金流向對
    於系爭房屋之所有權誰屬並無影響，已如前述，是以被告甲
    ○○請求命原告提出系爭房屋買賣頭及款之來源及交易憑證
    、提前償還房屋貸款27,922,432元之來源及交易憑證、請求
    調閱上開交易明細各筆資金來源、聲請訊問證人鄭胡麗珍、
    康維盈、徐貴春、薛延德以證明系爭房屋購屋資金係由被告
    甲○○支付等，均無調查必要，併此敘明。
六、被告自98年1月1日以後是否無權占有系爭房屋
        原告係基於民法第767條請求被告遷讓返還系爭房屋；
    被告達邦公司、複達公司、河達公司、荷達公司對於其於98
    年1 月1日以後仍繼續占有使用系爭房屋一節並不爭執，惟
    辯稱其自98年1月1日以後係基於被告達邦公司與真正所有權
    人被告甲○○間之租賃契約占有使用系爭房屋，被告複達公
    司、河達公司、荷達公司則多年來均與被告達邦公司共用辦
    公室，原告知之甚詳，被告達邦公司、複達公司、河達公司
    、荷達公司自非無權占有，並提出租賃契約為證（本院卷第
    63 至64頁）；被告甲○○則主張其係以真正所有權人之身
    分與被告達邦公司簽訂98年1月1日起至98年12月31日止之新
    租約（本院卷第46至49頁）等語。由上開被告所自承之占有
    狀況，系爭房屋自98年1月1日以後顯係由被告甲○○以出租
    方式間接占有，被告達邦公司、複達公司、河達公司、荷達
    公司則實際占有使用，是以原告主張系爭房屋自98年1月1日
    迄今均係由被告達邦公司、複達公司、河達公司、荷達公司
    直接占有，而由被告甲○○間接占有一節，堪認屬實。
        按所有人對於無權占有或侵奪其所有物者，得請求返還
    之，民法第767條定有明文。系爭房屋之所有權人為原告而
    非被告甲○○，已如前述。縱被告達邦公司與被告甲○○間
    確有就系爭房屋簽訂98年1月1日起至98年12月31日止之新租
    約，基於債之相對性，亦僅得對被告甲○○主張其占有之權
    源，尚無從執以對抗非租賃契約當事人之原告，從而，基於
    上開新租約占有使用系爭房屋之被告達邦公司，以及與被告
    達邦公司共用辦公室之被告複達公司、河達公司、荷達公司
    ，對於系爭房屋所有權人之原告而言，均屬無權占有。至於
    被告甲○○，其既非屬系爭房屋之所有權人，亦未能提出其
    具備其他可合法占有使用系爭房屋權源之證據，其以間接占
    有之方式占有系爭房屋，對原告而言自亦構成無權占有。從
    而，原告依民法第767條之規定，請求被告將系爭房屋騰空
    遷讓返還予原告，即屬有據，應予准許。
七、被告於98年1月1日以後有無不當得利或共同侵權行為
  (一)不當得利部分
  1.原告依民法第179條，請求被告甲○○、達邦公司、複達公
    司、河達公司、荷達公司自98年1月1日起至返還系爭房屋之
    日止，按月連帶給付原告20萬元。按民法第179條規定不當
    得利之成立要件，必須無法律上之原因而受利益，致他人受
    損害，且該受利益與受損害之間應有因果關係存在（最高法
    院85年度台上字第2656號判決參照）。又，「上訴人所有上
    開土地之土地上房屋係由訴外人余松濤所建，為原審合法確
    定之事實，則上訴人因不能使用土地而受利益者為余松濤，
    縱被上訴人得余松濤同意而佔有上開地上房屋而受利益，與
    上訴人所受損害之間亦無直接因果關係。上訴人依不當得利
    之法律關係，請求被上訴人返還其利益，自屬無從准許」，
    亦經最高法院82年度台上字第1731號判決闡釋甚明。
  2.系爭房屋於98年1月1日以後由被告甲○○出租予被告達邦公
    司，被告達邦公司基於其與被告甲○○間之租賃契約占有使
    用系爭房屋，被告複達公司、河達公司、荷達公司則係基於
    被告達邦公司與被告甲○○間之租約而與被告達邦公司共同
    使用辦公室，已如前述。以不當得利需具備之直接因果關係
    而言，被告甲○○以間接占有方式使用收益系爭房屋，固然
    直接導致原告無法使用收益系爭房屋，致原告受有損害，然
    系爭房屋遭被告甲○○（間接）占有後，原告即已喪失系爭
    房屋之使用收益，無論被告甲○○係自用或將其提供予何人
    使用，依前開最高法院見解，均無從認為與原告之損害間有
    何因果關係。
  3.被告甲○○既未能舉證證明其有合法律上原因可占有使用系
    爭房屋，則其以間接占有方式占用系爭房屋，致原告無法使
    用收益系爭房屋而受有損害，固應對原告負返還不當得利之
    責，惟被告達邦公司、複達公司、河達公司、荷達公司受有
    占有使用系爭房屋之利益，則與原告所受之損害間無直接因
    果關係，揆諸前開說明，原告即不得請求被告達邦公司、複
    達公司、河達公司、荷達公司返還不當得利。
  4.又，無權占有他人房屋，可能獲得相當租金之利益，為社會
    通常之觀念（最高法院61年台上字第1695號判例參照）。被
    告甲○○賓自98年1月1日以後均無法律上原因可占有使用系
    爭房屋，然將系爭房屋出租予被告達邦公司，受有占有使用
    系爭房屋之利益，揆諸前開說明，即應返還此一占有之利益
    ，亦即出租系爭房屋通常可獲得之租金。經查，達邦公司原
    係以每月20萬元向原告承租系爭房屋，於98 年1月1日以後
    ，亦係以每月20萬元之租金向被告甲○○承租系爭房屋，是
    以出租系爭房屋通常可獲得之租金為20萬元，堪以認定。綜
    上，原告依民法第179條請求被告甲○○自98年1月1日起至
    返還系爭房屋之日止，按月給付原告20 萬元，即屬有據，
    應予准許；至於原告依民法第179條請求被告達邦公司、複
    達公司、河達公司、荷達公司自98年1 月1日起至返還系爭
    房屋之日止，按月連帶給付原告20萬元，則屬無據，應予駁
    回。
  (二)侵權行為部分
  1.原告依民法第184條第1項前段、第185條之共同侵權行為，
    請求被告甲○○、達邦公司、複達公司、河達公司、荷達公
    司自98年1月1日起至返還系爭房屋之日止，按月連帶給付原
    告20萬元。
  2.按民法第184條所規定之侵權行為類型，均適用於自然人之
    侵權行為，上訴人為法人自無適用之餘地。民法第185條規
    定之共同侵權行為，亦同，最高法院95年度台上字第338號
    判決著有明文可參。被告達邦公司、複達公司、河達公司、
    荷達公司均為法人，揆諸前開說明，原告依共同侵權行為請
    求被告達邦公司、複達公司、河達公司、荷達公司連帶對其
    負損害賠償之責，即無理由。另被告甲○○部分，原告對其
    依不當得利之請求業已獲得全部勝訴之判決（詳前七、(一)所
    述），其依侵權行為對被告甲○○為相同之請求，即無再予
    審酌之必要，併此敘明。
八、97年11、12月租金
  1.按依債務本旨，向債權人或其他有受領權人為清償，經其受
    領者，債之關係消滅；債權人受領遲延，或不能確知孰為債
    權人而難為給付者，清償人得將其給付物，為債權人提存之
    ，民法第309條、第326條分別定有明文。
  2.被告達邦公司與原告間就系爭房屋定有租約，約定租期自97
    年1月1日起至97年12月31日止，每月租金20萬元，此為兩造
    所不爭，依此租賃契約，被告達邦公司即有按月給付20萬元
    租金之義務。原告主張被告達邦公司97年11、12月分之租金
    共40萬元未繳，被告達邦公司若主張其業已清償，即需對此
    清償之事實負舉證之責。
  3.經查，被告達邦公司主張其業已清償，無非以其分別於97年
    11月26日、97年12月9日以不能確知系爭房屋之所有權人為
    由，將系爭房屋97年11、12月之租金各18萬元提存於本院提
    存所 (提存案號:97 年度存字第5007、5242號)，並提出提
    存書為證（本院卷第55、56頁）。經查，被告達邦公司之提
    存，係以「為系爭房所有權確認訴訟或返還房屋所有權訴訟
    判決勝訴確定者，始得領取」為受取提存物之條件，此有上
    開提存書在卷可稽。惟被告達邦公司給付租金之義務係基於
    租賃契約而生，與系爭房屋之所有權誰屬無涉，依法亦無僅
    房屋之真正所有權人始得出租系爭房屋之限制。被告達邦公
    司對於原告為租賃契約出租人一節既無爭執，則無論原告是
    否系爭房屋所有權人，被告達邦公司基於租賃契約仍有對原
    告給付租金之義務。是以被告達邦公司之租金債權人並無任
    何不明之情況，被告達邦公司以系爭房屋真正所有權歸屬不
    明為由，將97年11、12月之租金提存，與民法第326條提存
    之要件不合，且被告達邦公司之提存附加「為系爭房所有權
    確認訴訟或返還房屋所有權訴訟判決勝訴確定者，始得領取
    」之條件，致原告迄今無從領取97年11、12月之租金，是以
    被告達邦公司之提存無從發生清償之效力。
  4.被告達邦公司97年11、12月之租金債務40萬元既不因提存而
    消滅，被告達邦公司復未舉證證明其另有何清償之行為，從
    而，原告依租賃契約請求被告達邦公司給付40萬元及自民事
    追加狀繕本送達翌日即97年9月17日起至清償日止，按年息5
    ％計算之利息，為有理由，應予准許。
九、綜上，原告依民法第767條之規定起訴請求被告遷讓返還系
    爭房屋；依租賃契約第3條、第4條約定，請求被告達邦公司
    給付97年11、12月份之租金共計40萬元及自97年9月17日起
    至清償日止，按年息5％計算之利息；並依民法第179條之規
    定，請求被告甲○○自98年1月1日應按月給付原告20萬元，
    為有理由，應予准許；逾此部份之請求則屬無據，應予駁回
    。
十、因本案事證已臻明確，兩造其餘主張陳述及所提之證據，均
    毋庸再予審酌，附此敘明。
十一、據上論結：原告之訴為一部有理由，一部無理由，並依民
      事訴訟法第79條但書，判決如主文。
中    華    民    國    98    年    10    月    22    日
                  民事第三庭    法  官  陳怡雯
以上正本係照原本作成。
如對本判決上訴，須於判決送達後20日內向本院提出上訴狀。
中    華    民    國    98    年    10    月    22    日
                                書記官  鄭美華


司法院資訊處製作；財團法人民間司法改革基金會備份。
